【裁判字號】    90,訴,2624
【裁判日期】    901217
【裁判案由】    分割共有物
【裁判全文】
臺灣臺中地方法院民事判決            九十年度訴字第二六二四號
    原      告  甲○○
    被      告  丁○○
                戊○○如
                乙○○
                丙○○
右當事人間分割共有物事件，本院判決如左：
    主      文
兩造共有坐落台中市○○區○○段第四四八地號、第四四九之一地號合併分割如附圖
乙案所示：Ｇ、Ｉ部分面積合計零點零參陸陸公頃分歸原告取得；Ｊ部分面積零點零
參陸陸公頃分歸被告丁○○取得；Ｋ部份面積零點參陸陸公頃分歸被告戊○○如、乙○○、丙○○取得，並各按應有部分參分之壹比例保持共有；Ｌ、Ｈ部分面積合計零
點零貳柒零公頃分歸兩造取得，各按原應有部分比例保持共有。
訴訟費用由原告及被告丁○○負擔三分之一，餘由被告戊○○如、乙○○、丙○○各
負擔九分之一。
    事      實
甲、原告方面：
一、聲明：兩造共有坐落台中市○○區○○段第四四八地號（面積肆佰貳拾伍平方公
    尺）、第四四九之一地號（面積玖佰肆拾參平方公尺）土地准予合併分割，分割
    方法如主文第一項所示。
二、陳述：
（一）坐落台中市○○區○○段第四四八地號（地目：田，面積肆佰貳拾伍平方公尺
      ）、第四四九之一地號（地目：建，面積玖佰肆拾參平方公尺）等二筆相毗鄰
      之土地，面積合計壹仟參佰陸拾捌平方公尺（即零點壹參陸捌公頃，下稱系爭
      土地），均同為原告及被告丁○○、戊○○乙○○、丙○○共有，原告應有部
      分為三分之一，被告丁○○應有部分為三分之一，被告戊○○如、乙○○、丙○○等三人之應有部分各為九分之一。
（二）系爭土地已經台中市政府變更台中市主要計畫（通盤檢討）劃定為住宅區（後
      期發展區），已非農業發展條例規定之耕地，依法得以分割，而上開土地二筆
      相毗鄰、地界相連，兩造並無分管或不得分割期限之約定，因兩造間無法達成
      分割之協議，為求增加土地利用價值及便利，為此依民法第八百二十四條之規
      定，請求分割如附圖所示分割方案乙案。
三、證據：提出土地登記簿謄本二件、存證信函影本一件暨掛號函件回執影本四件、
    、地籍圖謄本一件、台中市政府工務局八十八中都速字第八八○四五○三○號簡
    便行文表一件為證，並聲請履勘現場。
乙、被告方面：
    被告均未於言詞辯論期日到庭，亦未提出書狀作何聲明或陳述。
丙、本院依原告之聲請履勘現場，並囑託台中市中興地政事務所派員會同測量，製作
    勘驗筆錄、土地複丈成果圖附卷。
    理      由
一、本件被告經合法通知，均未於言詞辯論期日到場，核無民事訴訟法第三百八十六
    條所列各款情形，爰依原告之聲請，由其一造辯論而為判決。
二、按除因物之使用目的不能分割或契約約定有不分割之期限者，共有人得隨時請求
    分割共有物，又分割之方法不能協議者，法院得因任何人之聲請為原物分割或變
    價分割，民法第八百二十三條第一項前段、第八百二十四條定有明文。本件原告
    主張坐落台中市○○區○○段第四四八地號（地目：田）、第四四九之一地號（
    地目：建）等二筆相毗鄰之土地，面積合計零點壹參陸捌公頃，均同為原告及被
    告丁○○、戊○○如、乙○○、丙○○等五人共有，原告應有部分為三分之一，
    被告丁○○應有部分為三分之一，被告戊○○如、乙○○、丙○○等三人之應有
    部分各為九分之一之事實，業據原告提出與所述相符之土地登記謄本二件、地籍
    圖謄本一件為證。而系爭土地已經台中市政府劃定為後期發展區之住宅區使用，
    亦有原告所提出之台中市政府工務局八十八中都速字第八八○四五○三○號簡便
    行文表一件在卷可憑，另原告主張兩造並無不得分割期限之約定，經原告以存證
    信函通知被告等協議分割未果等情，亦有原告提出之存證信函影本一件暨掛號回
    執影本四件為證，是原告請求就系爭共有土地請求予以裁判分割自無不合，應予
    准許。
三、次按法院定共有物之分割方法，應斟酌當事人之聲明、共有物之性質、經濟效用
    及全體共有人之利益等公平決之。本件原告提出之下述二案分割方法，均主張將
    第四四八地號、第四四九之一地號二筆毗鄰之土地以合併分割方法分割，雖未經
    被告同意，且二筆土地之地目亦屬不同，惟查：系爭土地上目前約有二處建物，
    其中位處右側臨「昌明巷」部分（即第四四八地號），為鐵皮搭建之建物一幢，
    現供他人設置「承天宮」使用，左側部分（即四四九之一地號）為三合院式磚造
    建物，現由被告丁○○友人居住，土地下側係巷道空地，供三合院建物與昌明巷
    連絡通行之用等情，業經本院會同台中市中興地政事務所測量人員勘測現場屬實
    ，並製有勘驗筆錄及複丈成果圖（丙案）附卷可稽，足見第四四八地號土地目前
    並無供耕作使用之情，況上開二筆土地既已經台中市政府劃定為後期發展區住宅
    區用地，已如前述，則二筆土地將來之使用目的已趨一致，而第四四八地號土地
    面積僅肆佰貳拾伍平方公尺，如單獨予以分割，兩造按其應有部分分得之土地面
    積不大，土地之利用價值將受限制，故與已為建地之第四四九之一地號土地合併
    分割，自可擴大土地經濟效用，是本件土地採取合併分割之方式分割，應屬適當
    。本院茲就原告所提出之分割方法優劣，分述如下：
  (1)原告原提出之分割方法（甲案），主張將附圖所示Ｃ、Ｆ部分分歸原告所有，被
    告丁○○分得Ｂ、Ｅ部分，其餘被告戊○○如、乙○○、丙○○分得Ａ、Ｄ部分
    。如採取此案分割方法，雖可避免原告日後訴請被告拆除地上建物之煩，惟各該
    分割後之土地，均呈峽長形狀。以分予原告之Ｃ、Ｆ部分為例，其面臨昌明巷部
    分面寬僅約八‧五公尺，土地長度達六十七公尺餘，對於土地之使用即有所限制
    。其次，就被告分得之土地而言，其土地形狀亦與分予原告之土地同，復受限於
    地上建物，將來均與昌明巷無適宜之連絡，故採取此分割方法，顯不利於土地之
    經濟利用，日後亦徒生爭執。
  (2)又原告於本院履勘現場時另提分割方法（乙案），主張將附圖Ｇ、Ｉ部分分歸原
    告取得；Ｊ部分分歸被告丁○○取得；Ｋ部分則分歸被告戊○○如、乙○○、丙○○取得；系爭土地下端酌留四公尺巷道（即Ｌ、Ｈ部分）分歸兩造共同取得，
    仍各按原應有部分保持共有。是依此分割方法，分割後之各土地形狀較為方正，
    且留有巷道可供兩造通行，足以充分發揮土地之效用，尚可維持被告目前土地之
    使用現狀。
  (3)是本院斟酌上情，認以附圖所示乙案之分割方法較為允當，爰判決如主文第一項
    所示。
四、又分割共有物之訴，係合兩造之必要共同訴訟，原、被告之間本可互換地位，本
    件原告起訴雖於法有據，但被告之應訴實因訴訟性質所不得不然，故所為抗辯自
    為伸張或防衛權利所必要，是以本院認本件之訴訟費用應由兩造依系爭土地應有
    部分之比例分擔較為公允，爰諭知如主文第二項所示。
五、結論：本件原告之訴為有理由，依民事訴訟法第三百八十五條第一項、第七十八
    條、第八十一條第二款、第八十五條第一項但書，判決如主文。
中      華      民      國     九十     年     十二     月     十七     日
                                     臺灣臺中地方法院民事第五庭
~B法   官  王邁揚
右正本證明與原本無異。
如不服本判決，應於判決送達後二十日內，向本院提出上訴狀。
中      華      民      國     九十     年     十二     月      十七     日
~B法院書記官  簡芳敏


司法院資訊處製作；財團法人民間司法改革基金會備份。
